ACORDAO-COMPLETO-2434729

ACÓRDÃO 1741/2021 ATA 3/2021 - SEGUNDA CÂMARA

VISTOS, relatados e discutidos estes autos que tratam de acompanhamento de atos de aposentadoria concedidas no âmbito da Fundação Universidade Federal do Piauí,
ACORDAM os ministros do Tribunal de Contas da União, reunidos em sessão da 2ª Câmara, ante as razões expostas pelo relator e com fundamento no art. 71, inciso III, da Constituição Federal, c/c  arts. 1º, inciso V, e 39, inciso II da Lei 8.443/1992, c/c os arts. 250 § 1º, 259 a 263 do Regimento Interno, em:
9.1. considerar revel o senhor Lauro Oliveira Viana (CPF XXX.405.753-XX) , Superintendente de Recursos Humanos da Fundação Universidade Federal do Piauí, pelo descumprimento do Acórdão 8328/2017-TCU-Segunda Câmara;
9.2. aplicar ao responsável a multa prevista no art. 58, inciso IV, da Lei 8.443/1992 e no art. 268, inciso VII, do Regimento Interno do Tribunal, no valor de R$ 5.000,00 (cinco mil reais) ;
9.3. determinar à Fundação Universidade Federal do Piauí, nos termos do artigo 4°, inciso I, da Resolução-TCU 315/2020, que:
9.3.1. providencie, com efeitos iniciados em 15/5/2014, data do trânsito em julgado do MS 31.412/DF, a absorção gradual da vantagem referente à URP de fevereiro de 1989, paga aos servidores aposentados, por aumentos decorrentes de reestruturações de carreira posteriores;
9.3.2. no prazo de 30 dias, sob pena de responsabilidade solidária da autoridade administrativa omissa e mediante prévia instauração de processo administrativo, apure o montante recebido a título da parcela relativa à URP, em desconformidade com a sistemática no item precedente, por Aglair Alencar Setubal, Anfrisio Neto Lobão Castelo Branco e Antonio de Pádua Marques da Fonseca, desde a ciência do Acórdão 8328/2017-TCU-Segunda Câmara, promova sua restituição ao erário, nos termos do art. 46 da Lei 8.112/1990, e comprove ao Tribunal de Contas da União as medidas adotadas;
9.3.3. envie, no prazo de 30 dias, novos atos de aposentadoria de Aglair Alencar Setubal e de Anfrisio Neto Lobão Castelo Branco; 
9.4. dar ciência desta deliberação aos interessados e à Fundação Universidade Federal do Piauí.

Em análise processo de APOSENTADORIA.

Segunda Câmara

Fundação Universidade Federal do Piauí.

3. Interessados/Responsáveis:
3.1. Interessados: Aglair Alencar Setubal (XXX.060.663-XX); Anfrisio Neto Lobão Castelo Branco (XXX.773.923-XX); Antonio de Pádua Marques da Fonseca (XXX.944.977-XX).

13.1. Ministros presentes: Aroldo Cedraz (na Presidência), Augusto Nardes (Relator) e Raimundo Carreiro.
13.2. Ministro-Substituto convocado: Marcos Bemquerer Costa.

Associação dos Docentes Universidade Federal do Piauí

AUGUSTO NARDES

Adoto como relatório a instrução produzida no âmbito da Secretaria de Fiscalização de Pessoal (peça 66) , a seguir transcrita com ajustes de forma pertinentes, a qual contou com a anuência dos dirigentes da unidade técnica e Ministério Público junto ao TCU (peças 67 e 68) :
INTRODUÇÃO
1.	Trata-se de monitoramento do Acórdão 631/2009-TCU-Segunda Câmara, proferido na Sessão de 3/3/2009, de relatoria do e. Ministro Aroldo Cedraz (peça 1, p. 29-30) , que considerou ilegais os atos de concessão de aposentadoria aos interessados acima elencados, em razão da inclusão de parcela judicial concessiva do reajuste relativo a perdas decorrentes da implantação da URP (26,05%) . Além disso, não foi apurado tempo de serviço suficiente para concessão de aposentadoria com proventos integrais para o servidor Antônio de Pádua Marques da Fonseca, além de ter sido informado fundamento legal inadequado.
HISTÓRICO
2.	No âmbito da deliberação, foram feitas as seguintes determinações:
9.1. considerar ilegais e negar registro aos atos de aposentadoria dos servidores Aglair Alencar Setubal (fls. 1/5) , Anfrísio Neto Lobão Castelo Branco (fls. 6/10) e Antonio de Pádua Marques da Fonseca (fls. 11/15) , com a conseqüente recusa de registro, aos respectivos atos; 
9.2 dispensar o recolhimento das parcelas indevidamente percebidas de boa-fé, conforme a Súmula TCU 106; 
9.3 determinar à Fundação Universidade do Piauí, com fundamento nos arts. 71, inciso IX, da Constituição Federal e 262 do Regimento Interno desta Corte, que: 
9.3.1. proceda aos ajustes necessários no valor dos proventos de aposentadoria de Antônio de Pádua Marques da Fonseca, no prazo de 15 (quinze) dias, a contar da ciência da deliberação, sob pena de responsabilidade solidária da autoridade administrativa omissa, nos termos do art. 262 do Regimento Interno/TCU; 
9.3.2 promova o acompanhamento do Mandado de Segurança 2005.40.00.000458-9, em tramitação no Tribunal Regional Federal da 1ª Região, bem como informe este Tribunal de Contas da União tão logo haja desfecho dessa ação e das demais medidas judiciais adotadas pela Advocacia-Geral da União tendentes a desconstituir o provimento jurisdicional que assegurou a percepção da URP e, em caso de desconstituição da decisão judicial, adote as providências necessárias à obtenção do ressarcimento dos valores indevidamente percebidos, observando-se o disposto no art. 46 da Lei 8.112/90.
3.	Monitoramento iniciado em 11/11/2011 (peça 1, p. 37-38) verificou a ausência de ajustes nos proventos de Antônio de Pádua Marques da Fonseca, propondo audiência do gestor responsável.
4.	Em analise às justificativas do gestor, foram propostas novas determinações à UFPI, tendo em vista a necessidade de ressarcimento de valores recebidos indevidamente por Antônio de Pádua Marques da Fonseca e o andamento do Mandado de Segurança 31.412 (MS 31.412/STF) , que assegurava o pagamento da parcela de URP (peça 18) .  
5.	Foi então proferido o Acórdão 7340/2013-TCU-Segunda Câmara, de relatoria do e.  Ministro Aroldo Cedraz, nos termos a seguir (peça 22) :
Os ministros do Tribunal de Contas da União, reunidos em sessão de 2ª Câmara, ACORDAM, por unanimidade, com fundamento nos artigos 1º, inciso V; e 39, inciso II, da Lei 8.443/92, c/c os artigos 1º, inciso VIII; 143, incisos II e V, alínea "a", do Regimento Interno; em acolher as razões de justificativas apresentadas pelo Sr. Luiz de Sousa Santos Júnior, ex-reitor da Universidade Federal do Piauí, nos autos do processo a seguir relacionado, e fazer as determinações sugeridas, de acordo com os pareceres emitidos nos autos.
 (...) 
1.6. Determinações: 
1.6.1. determinar à Universidade Federal do Piauí que apure o montante recebido pelo aposentado Antonio de Pádua Marques da Fonseca (CPF XXX.944.977-XX) , em desacordo com o subitem 9.3.1 do Acórdão 631/2009-TCU-Segunda Câmara, desde abril de 2009, mês subsequente à prolação do referido acórdão, até o mês de fevereiro de 2013, e promova, nos termos do art. 46 da Lei 8.112/90, a restituição dos valores ao erário; 
1.6.2. determinar à SEFIP que, nos termos da Questão de Ordem aprovada pelo Plenário do TCU em 8/6/2011, encaminhe ao Departamento de Assuntos Extrajudiciais da AGU, bem como à Conjur/TCU, as informações necessárias ao acompanhamento do Mandado de Segurança 31412, ainda não julgado em definitivo pelo Supremo Tribunal Federal.
6.	Novo monitoramento realizado em 3/3/2017 (peça 42) propôs novas determinações à Universidade, tendo em vista decisão proferida nos autos do MS 31.412/STF, além disso verificou que houve retificação do tempo de serviço de Antonio de Pádua Marques da Fonseca, passando a integralizar tempo que não havia sido computado, com envio de novo ato em favor do inativo.
7.	Foi então proferido o Acórdão 8328/2017-TCU-Segunda Câmara, de relatoria do e. Ministro Augusto Nardes (peça 45) :
9.1. determinar à Fundação Universidade Federal do Piauí que, no prazo de 15 (quinze) dias: 
9.1.1. promova a absorção, a partir de 15/5/2014, data do trânsito em julgado do MS 31.412/DF, da vantagem referente à URP de fevereiro de 1989 paga sob a forma de rubrica judicial pelas leis que vierem a alterar a estrutura remuneratória dos servidores inativos com eficácia posterior à referida decisão; 
9.1.2. informe ao TCU as medidas adotadas; 
9.2. encaminhar cópia deste acórdão, bem como do relatório e do voto que o fundamentam, à Fundação Universidade Federal do Piauí. 
9.3. arquive-se o processo na forma do art. 169, inciso V, do Regimento Interno do TCU.
8.	Devidamente comunicada da decisão (peças 48-51) a jurisdicionada não se manifestou nos autos. 
9.	Outra instrução desta unidade técnica (peça 55) verificou que a parcela de URP (26,05%) permanecia nos proventos de Aglair Alencar Setubal, Anfrisio Neto Lobão Castelo Branco e Antonio de Pádua Marques da Fonseca, sem ter sofrido qualquer reabsorção. Além disso, não houve o envio de novos atos de aposentadoria em favor dos interessados que tiveram os atos julgados pela ilegalidade, apenas o ato de Antonio de Pádua Marques da Fonseca fora enviado. Foi então proposta audiência do gestor responsável, Sr. Lauro Oliveira Viana, Superintendente de Recursos Humanos da Universidade do Piauí, para que apresentasse suas razões de justificativa para descumprimento do Acórdão 8328/2017-TCU-Segunda Câmara.
10.	Realizada a audiência (peças 59-60) , o Sr. Lauro Oliveira Viana não se manifestou nos autos.
EXAME TÉCNICO
11.	Pesquisa realizada ao sistema Siape/A3P (peça 62) demonstra que a parcela de URP permanece sendo paga aos inativos, Aglair Alencar Setubal, Anfrisio Neto Lobão Castelo Branco e Antonio de Pádua Marques da Fonseca, sem ter sofrido qualquer reabsorção.
12.	Vale destacar Voto condutor do Processo Acórdão 8.328/20147-TCU-2ª Câmara, sobre o pagamento da URP garantida pela decisão proferida no MS 31.412/STF (peça 46) :
6. Ressalto que esta E. Corte já consolidou entendimento sobre a forma de proceder diante do decidido no MS 31.421 STF, no sentido de determinar à Universidade Federal do Piauí que promova a absorção da vantagem referente à URP (fevereiro 1989) , paga sob a forma de rubrica judicial, a partir de 15/5/2014, quando ocorrerem posteriores modificações de estrutura remuneratória (Ac. 3115/2015 - TCU - 1ª Câmara) . 
13.	Além disso, a título de exemplo, as fichas financeiras de Aglair Alencar Setubal, de 2014 até o mês atual (peça 64) , apontam que houve aumentos sucessivos no valor do provento básico de forma que essa parcela já poderia até ser absorvida, conforme determinação constante do subitem 9.1.1 do Acórdão 8328/2017-TCU-Segunda Câmara, dado o provento básico ter passado de R$ 4.704,71 para R$ 6.173,73 e a parcela de URP não ter sofrido qualquer redução (R$ 1.028,81) .
14.	O pagamento da URP aos servidores da UFPI foi garantido por decisão proferida nos autos do MS 31.412/STF, transitada em julgado em 15/5/2014, nos seguintes termos:
 (...) defiro o presente mandado de segurança, para cassar as deliberações emanadas do E. Tribunal de Contas da União, "dirigidas à Universidade Federal do Piauí, que ordenam a exclusão da parcela referente à URP de qualquer professor beneficiado pela decisão judicial proferida nos autos da Reclamação Trabalhista de n°. 02-1069/1990, transitada em julgado no dia 31/07/1995 (...) " (grifei) , que tramitou perante a (antiga) 2ª Junta de Conciliação e Julgamento de Teresina/PI, restando prejudicado, em consequência, o exame do recurso de agravo interposto pela União Federal".
15.	Entretanto, o fato de a parcela estar garantida por decisão judicial, não impede que venha a ser absorvida a partir de reestruturações futuras da carreira, existindo, inclusive, outros acórdãos especificamente sobre a situação na UFPI, além do Acórdão aqui monitorado, determinando que, a partir do trânsito em julgado do MS 31.412/DF, a Universidade promova a absorção da vantagem referente à URP, paga sob a forma de rubrica judicial, pelas leis que vierem a alterar a estrutura remuneratória dos servidores inativos, como por exemplo, Acórdão 2255/2019-TCU-Primeira Câmara (e. Ministro Bruno Dantas) , Acórdão 36/2018-TCU-Primeira Câmara (e. Ministro Benjamin Zymler) , Acórdão 32/2017-TCU-Segunda Câmara (e. Ministro Augusto Nardes) , Acórdão 3441/2015-TCU-Primeira Câmara (e. Ministro Vital do Rêgo) , dentre outros.
16.	Também não foram enviados novos de aposentadoria em favor de Aglair Alencar Setubal e de Anfrisio Neto Lobão Castelo Branco, livres das irregularidades apontadas (peça 63) .	
Análise das razões de justificativas
17.	Instado a se manifestar, o Sr. Lauro Oliveira Viana, Superintendente de Recursos Humanos da UFPI, não apresentou razões de justificativa para o descumprimento do Acórdão 8328/2017-TCU-Segunda Câmara, propondo-se, assim, que, seja considerado revel, por não atender à audiência no prazo devido, nos termos do art. 12, § 3º, da Lei 8.443/1992, com a aplicação da multa prevista no art. 58, inciso IV, da Lei 8.443/1992 e no art. 268, inciso VII, do Regimento Interno do Tribunal.
18.	Como o Acórdão 8328/2017-TCU-Segunda Câmara não foi devidamente cumprido, propõe-se que sejam determinados a reabsorção/exclusão da parcela de URP, a partir do trânsito em julgado do MS 31.412/STF pelas leis que alterarem a remuneração, de Aglair Alencar Setubal, Anfrisio Neto Lobão Castelo Branco e Antonio de Pádua Marques da Fonseca; se houve recebimento de valores indevidos, a quantificação e devolução dos valores recebidos indevidamente pelos inativos, desde a ciência do Acórdão em questão; e ainda o envio de novos atos de aposentadoria em favor de Aglair Alencar Setubal e de Anfrisio Neto Lobão Castelo Branco, livres das irregularidades apontadas.
CONCLUSÃO
19.	Com base nas informações extraídas dos sistemas Siape/A3P e e-Pessoal, considera-se que as determinações constantes do Acórdão 8328/2017-TCU-Segunda Câmara não foram cumpridas pela Fundação Universidade Federal do Piauí, propondo-se que sejam determinados a reabsorção/exclusão da parcela de URP, a partir do trânsito em julgado do MS 31.412 pelas leis que alterarem a remuneração, de Aglair Alencar Setubal, Anfrisio Neto Lobão Castelo Branco e Antonio de Pádua Marques da Fonseca; se houve recebimento de valores indevidos, a quantificação e devolução dos valores recebidos indevidamente pelos inativos, desde a ciência do Acórdão em questão; e ainda o envio de novos atos de aposentadoria em favor de Aglair Alencar Setubal e de Anfrisio Neto Lobão Castelo Branco, livres das irregularidades apontadas.
20.	Propõe-se ainda que o Sr. Lauro Oliveira Viana, Superintendente de Recursos Humanos da UFPI, seja considerado revel, por não atender à audiência no prazo devido, nos termos do art. 12, § 3º, da Lei 8.443/1992, com a aplicação da multa prevista no art. 58, inciso IV, da Lei 8.443/1992 e no art. 268, inciso VII, do Regimento Interno do Tribunal.
PROPOSTA DE ENCAMINHAMENTO
21.	Em face do exposto, remetam-se os autos à consideração superior propondo-se: 
	a) considerar revel, nos termos do art. 12, § 3º, da Lei 8.443/1992, o Sr. Lauro Oliveira Viana (CPF XXX.405.753-XX) , Superintendente de Recursos Humanos da Fundação Universidade Federal do Piauí, pelo descumprimento do Acórdão 8328/2017-TCU-Segunda Câmara, de relatoria do e. Ministro Augusto Nardes;
	b) aplicar ao responsável a multa prevista no art. 58, inciso IV, da Lei 8.443/1992 e no art. 268, inciso VII, do Regimento Interno do Tribunal;
	c) com base no art. 28, incisos I e II, da Lei 8.443/1992:
	c.1) determinar o desconto integral ou parcelado da dívida na remuneração do Sr. Lauro Oliveira Viana (CPF XXX.405.753-XX) , observados os limites impostos pela legislação pertinente e, em especial, o disposto no art. 46 da Lei 8.112/1990;
	c.2) autorizar, desde já, a cobrança judicial da dívida, na hipótese de não atendimento das notificações, cumulada com a ineficácia dos descontos determinados no subitem anterior;
	d) determinar à Fundação Universidade Federal do Piauí, nos termos do artigo 4°, inciso I, da Resolução-TCU 315/2020, que:
		d.1) proceda, com efeitos iniciados em 15/5/2014, data do trânsito em julgado do MS 31.412/DF, à absorção gradual da vantagem referente à URP de fevereiro de 1989, paga aos servidores aposentados Aglair Alencar Setubal (CPF XXX.060.663-XX) , Anfrisio Neto Lobão Castelo Branco (CPF XXX.773.923-XX) e Antonio de Pádua Marques da Fonseca (CPF XXX.944.977-XX) , mediante sua compensação - sem redução nominal do montante dos proventos - com os acréscimos decorrentes de novas estruturas remuneratórias definidas por lei com eficácia posterior à referida decisão, a exemplo da Lei 13.325/2016;
		d.2) no prazo de 30 (trinta) dias, sob pena de responsabilidade solidária da autoridade administrativa omissa e mediante prévia instauração de processo administrativo, apure o montante recebido a título da parcela relativa à URP, em desconformidade com a sistemática no item precedente, por Aglair Alencar Setubal (CPF XXX.060.663-XX) , Anfrisio Neto Lobão Castelo Branco (CPF XXX.773.923-XX) e Antonio de Pádua Marques da Fonseca (CPF XXX.944.977-XX) , desde a ciência do Acórdão 8328/2017-TCU-Segunda Câmara, promova sua restituição ao erário, nos termos do art. 46 da Lei 8.112/1990, e comprove ao Tribunal de Contas da União as medidas adotadas; e
		d.3) no prazo de 30 (trinta) dias, envie novos atos de aposentadoria de Aglair Alencar Setubal (CPF XXX.060.663-XX) e de Anfrisio Neto Lobão Castelo Branco (CPF XXX.773.923-XX) , livres das irregularidades apontadas nos autos, conforme artigo 262, § 2, do Regimento Interno do TCU.

não há.

Procurador Júlio Marcelo de Oliveira.

PESSOAL. APOSENTADORIA. MONITORAMENTO. NÃO CUMPRIMENTO DE DETERMINAÇÃO DO TCU. AUDIÊNCIA DO RESPONSÁVEL.

APOSENTADORIA (APOS)

Secretaria de Fiscalização de Integridade de Atos e Pagamentos de Pessoal e de Benefícios Sociais (Sefip).

Trata-se de acompanhamento do cumprimento Acórdão 631/2009-TCU-Segunda Câmara, proferido na Sessão de 3/3/2009, de relatoria do e. Ministro Aroldo Cedraz (peça 1, p. 29-30) , que considerou ilegais os atos de concessão de aposentadoria aos interessados acima elencados, em razão da inclusão de parcela judicial concessiva do reajuste relativo a perdas decorrentes da implantação da URP (26,05%) , bem como tempo de serviço insuficiente para concessão de aposentadoria com proventos integrais para o servidor Antônio de Pádua Marques da Fonseca, com aplicação de fundamento legal inadequado.
2.	A instrução da unidade técnica descreve detalhadamente a situação atual, demonstrando que a Fundação Universidade Federal do Piauí - UFPI mantém os pagamentos das parcelas referentes a planos econômicos, com base em decisão judicial, e não corrigiu os valores dos proventos do servidor acima mencionado.
3. 	Foi então proposta audiência do gestor responsável, Sr. Lauro Oliveira Viana, Superintendente de Recursos Humanos da Fundação Universidade Federal do Piauí - UFPI, para que apresentasse suas razões de justificativa para descumprimento do Acórdão 8328/2017-TCU-Segunda Câmara, sem que o Sr. Lauro Oliveira Viana produzisse manifestação nos autos.
4.	Ante  descumprimento do já referido Acórdão 8328/2017-TCU-Segunda Câmara, a unidade técnica propõe nova determinação para que se proceda a "reabsorção/exclusão da parcela de URP, a partir do trânsito em julgado do MS 31.412/STF pelas leis que alterarem a remuneração, de Aglair Alencar Setubal, Anfrisio Neto Lobão Castelo Branco e Antonio de Pádua Marques da Fonseca,  se houve recebimento de valores indevidos, a quantificação e devolução dos valores recebidos indevidamente pelos inativos, desde a ciência do Acórdão em questão; e ainda o envio de novos atos de aposentadoria em favor de Aglair Alencar Setubal e de Anfrisio Neto Lobão Castelo Branco, livres das irregularidades apontadas."
5. 	Acompanho a instrução da unidade técnica quanto à aplicação de multa ao gestor revel, com base no art. 58, inciso IV, da Lei 8.443/1992 e no art. 268, inciso VII, do Regimento Interno do Tribunal.
6. 	Ressalto que não há nos autos informações conclusivas de que a sentença concessória da vantagem questionada tenha disposição expressa que garanta aos servidores seu pagamento ad eternum. Em consonância com a súmula TCU 279 e entendimento sedimentado deste TCU, rubricas decorrentes de sentenças judiciais transitadas em julgado e relativas a planos econômicos devem: 
 (a) ser pagas em valores nominais sujeitos exclusivamente aos reajustes gerais do funcionalismo, e 
 (b) ser absorvidas por aumentos decorrentes de reestruturações de carreira posteriores, tendo em vista seu caráter antecipatório.
	Dessa forma, VOTO no sentido de que o Tribunal aprove o Acórdão que ora submeto à deliberação deste Colegiado.
TCU, Sala das Sessões Ministro Luciano Brandão Alves de Souza, em 9 de fevereiro de 2021.
Ministro JOÃO AUGUSTO RIBEIRO NARDES 
Relator